【裁判字號】    99,上,63
【裁判日期】    990608
【裁判案由】    給付服務費
【裁判全文】
臺灣高等法院臺南分院民事判決  99年度上字第63號
上  訴  人  京揚工程科技股份有限公司
法定代理人  戊○○
訴訟代理人  丁○○
            甲○○
被 上 訴人  嘉義縣政府
法定代理人  丙○○
訴訟代理人  乙○○
上列當事人間請求給付服務費事件，上訴人對於中華民國99年1
月29日臺灣嘉義地方法院第一審判決（98年度訴字第655 號）提
起上訴，本院於99年5月25日言詞辯論終結，判決如下：
    主  文
上訴駁回。
第二審訴訟費用由上訴人負擔。
    事實及理由
一、上訴人主張：
  (一)緣「嘉義縣大林鎮西結里地區抽水站規劃設計及監造」（下
    稱本案）於民國（下同）94年4月7日決標，兩造於同年5月3
    日訂立本案委託技術服務契約（下稱系爭契約）。本案於94
    年5月3日開工，經歷期初、期中及期末報告審查。上訴人依
    審查會議結論於95年5月12日以京揚（95）大林雨工字第095
    0512001號函提送期末報告書，復經被上訴人審查同意後，
    於同月24日以府水利字第0950076939號函報經濟部水利署請
    其全額補助本案工程經費。後因水利署要求重新檢討規劃，
    推翻業經被上訴人審查及核定之規劃成果，上訴人基於履約
    誠信原則遂於96年6月8日以京揚（96）大林雨工字第960608
    -001號函提送成果報告（第3次修訂），被上訴人則於同月
    25日以府水利字第0960091373號函轉水利署第五河川局，並
    於說明一中敘明所送成果報告（第3次修訂）以依委員意見
    修正完竣，並於說明二中建請將本案納入另案計畫項內一併
    辦理。經濟部水利署第五河川局則於同年8月8日以水五規字
    第09650083770號函詢所送規劃報告（第3次修正）如係為結
    案，則請被上訴人自本權責核辦；被上訴人則於同月21日以
    府水利字第0960119100號函覆經濟部水利署敘明本案將由被
    上訴人本依權責自行核定並呈後續結案事宜。
  (二)上訴人除於同年10月5日以京揚（96）大林雨工字第9610051
    號函檢送本案期末報告書（第3次修正）、工作內容光碟及
    期末規劃報告審查意見答覆說明表等配合被上訴人後續結案
    事宜，並依上訴人來函通知於同年12月4日假水利局局長室
    召開「大林鎮西結里抽水站委託規劃、設計監造辦理結案後
    續協調會」，會議結論雙方協商合意以新台幣（下同）2,86
    5,000元辦理結算計價及結案事宜。上訴人歷經半年等候，
    未見被上訴人有任何結案訊息，經洽本案承辦，方知須先繳
    交履約逾期費用後方得請領本案服務費。上訴人自94年5月3
    日履約至今尚未領取任何服務費用，為求即早領款，遂依承
    辦兩次計算結果前後繳納履約逾期費用共80,220元（分39,9
    00元、40,320元兩筆繳納）。再經半年，被上訴人仍未給付
    任何服務費用，緣上訴人引用契約第13條第1項第1款之爭議
    處理方式於98年2月申請履約爭議調解，但被上訴人仍無調
    解之意願。為此，依契約同條項第3款之規定，請求被上訴
    人應給付上訴人2,865,000元。（原審為被上訴人應給付上
    訴人573,000元，其餘之訴駁回之判決，上訴人就此敗訴部
    分上訴）。
  (三)上訴人復於本院補陳：
    1.原審判決所為「本案總經費為2,865,000元，而非2億餘元
      ，故上訴人僅能請求2,865,000元之百分之20，即為573,0
      00元」之判斷，顯忽略兩造於96年12月4日協調內容，被
      上訴人已肯認本件所核算經費確為2億餘元，即原審判決
      有下列違誤之處:(1)96年12月4日協調內容明載:「本案契
      約規定服務費以實際7.2%計價(規劃20%、設計40%、監造
      40% )應給付廠商3,435,408元(238,570,000x7.2%x20% )
      」，足見本件所核算經費為238,570,000元，故依兩造委
      託技術服務契約第4條第(一)項規定，核算出被上訴人應給
      付上訴人服務費3,435,408元。(2)惟因本案並未實際動工
      ，被上訴人稱給付343萬餘元有困難，請求減為招標公告
      金額2,865,000元，故上訴人於96年12月4日協調會上，
      在被上訴人勸說下同意就給付金額有所折讓;亦即，被上
      訴人無須給付343萬餘元，而僅須給付招標公告金額2,865
      ,000元。(3)再由被上訴人於上開協調會，已承認依約須給
      付上訴人343萬餘元，上訴人怎可能願意折讓成僅請求57
      萬餘元?如此差距已近300萬元之多，更況，上訴人所進行
      相關勘測規劃，所付出之勞力、時間成本遠超過57萬餘元
      。
    2.由被上訴人96年12月12日之內部簽文內容，可知本件確係
      以被上訴人公告委外酬金即「2,865,000元」數額，作為
      被上訴人應給付予上訴人之服務費用:(1)被上訴人於96年
      12 月4日召開完協調會後，即在同月12日之內部簽文載:
      「本委託案若依京揚公司（即上訴人）與本府（即被上訴
      人）訂定之委託酬金概算約17,177,040元(238,570,000x7
      .2%= )，超出原公告委外酬金(2,865,000元)甚多(約14,3
      12,040元)...故其委外規劃部分依原先公告金額『2,865,
      000元』，先予以付款結案。」(2)是以，被上訴人確有要
      求上訴人以預算約240,000,000元進行抽水站規劃事宜，
      故全部之服務費用即為17,177,040元(請參原審卷「原證1
      」頁碼第7頁倒數第2行起:「第四條、服務費用(一)甲方給
      付乙方之工程勘測設計服務費用，依實際建造結算工程費
      百分之七點二計算」)。再計算上訴人勘測規劃服務費用
      部分，即96年12月4日召開協調會所計算金額343萬餘元(2
      38,570,000x7.2%x20%)。
    3.再由被上訴人行文至水利署之函內載總工程費約240,000,
      000元，及上訴人歷次應被上訴人要求數次修改「成果報
      告」，可知上訴人確係應被上訴人要求，而以預算為約24
      0,000,000元進行抽水站規劃事宜，原審判決所為「審查
      委員未建議增加勘測範圍、難度，更未提及要將本案之經
      費提高為240,000,000元」之認定，顯與事實相悖離:(1)蓋
      上訴人係提供服務者，僅依被上訴人要求進行規劃，實無
      必要將規劃金額擅行擴大；又若上訴人是自行擴大金額製
      作成果報告，則於歷次開會中，被上訴人亦不可能均不提
      出，甚至在96年12月4日召開協調會時，亦載應給付上訴
      人3,435,408元，總預算亦以238,570,000元為計算基準。
      (2)又若非被上訴人先前要求上訴人，以預算約240,000,00
      0元進行抽水站規劃事宜，並完成「預算為240,000,000元
      」之成果報告，被上訴人怎可能請求水利署以此金額進行
      補助以進行工程?在在足證上訴人是應被上訴人要求，始
      行以預算約240,000,000元進行抽水站規劃事宜，實屬明
      確。
    4.承前所述，上訴人為系爭抽水站規劃事宜，已依被上訴人
      要求數次修改「成果報告」，其間所耗費之心力、時間甚
      鉅，故被上訴人於96年12月4日召開之協調會上，亦已承
      認依約須給付上訴人343萬餘元，上訴人怎可能願意折讓
      成僅請求57萬餘元?如此差距已近300萬元之多。
  (四)並於本院為上訴聲明：
    1.原判決不利於上訴人部分廢棄。
    2.上廢棄部分，被上訴人應給付上訴人2,292,000元。
    3.願供擔保請准宣告假執行。
    4.訴訟費用由被上訴人負擔。
二、被上訴人則以下列等語資為抗辯：
  (一)本委託案件於招標文書及契約標目即明確告知廠商，本委託
    案件總酬金為2,865,000元，工作項目包括規劃、設計及監
    造等三大項。契約條文第4條:服務費用(一)甲方給付乙方之工
    程勘測設計服務費依實際建造結算工程費百分之七點二計算
    (勘測規劃20%、設計40%、監造40%，有分段計算標準，按附
    表之比例計算)。而本案僅完成勘測規劃，故被上訴人給付
    上訴人之酬金為契約價金即2,865,000元之20%，計573,000
    元。
  (二)審查會或許有委員要求規劃力求詳細完善，應是對案件之嚴
    格要求，並非要變更契約，且審查會無權限可變更契約金額
    ，設計單位亦未表示增加契約價金。若能在不增加契約價金
    情形下而承包商願作較完美之工作，應是每個公務員均樂意
    見到之情事。
  (三)並為答辯聲明：
    1.上訴駁回。
    2.訴訟費用由上訴人負擔。
三、兩造對下列事實，並不爭執，堪信為實：
  (一)兩造於94年5月3日訂立系爭契約，總工程費為50,000,000
    元（概估值）（見原審卷第58頁），有契約書1份在卷可稽
    （見原審卷第5-22頁）。
  (二)被上訴人於95年5月24日以府水利字第0950076939號函報經
    濟部水利署補助本件總工程費240,000,000元，有該函文1紙
    在卷可稽（見原審卷第24頁）。
  (三)被上訴人於96年6月25日以府水利字第0960091373號函報經
    濟部水利署第五河川局，建請納入「易淹水地區水患治理計
    畫-三疊溪水系改善計畫」。第五河川局於96年8月8日以水
    五字第09650083770號函表示如係結案，請被上訴人自本權
    責核辦。被上訴人即於96年8月21日，以府水利字第0961191
    00號函表示將由被上訴人本權責自行核定並呈後續結案事宜
    ，有上開函文各1紙在卷可稽（見原審卷第25-27頁）。
  (四)兩造於96年12月4日召開系爭工程辦理結案後續協調會，兩
    造協商結果同意以當初招標公告2,865,000元辦理結算計價
    ，有協調紀錄1份在卷可稽（見原審卷第30、31頁）。
四、上訴人另主張依被上訴人府水利字第0950076939號函說明「
    本工程總工程費約240,000,000元，懇請全額補助以利工程
    進行。」可認為系爭工程總經費為240,000,000元，而依系
    爭契約第4條之規定（即甲方給付乙方之工程勘測設計服務
    費用依實際建造結算工程費百分之七點二計算），勘測設計
    服務費應為17,280,000元，上訴人已履行之勘測規劃費用為
    百分之20，故為3,456,000元（計算式：240,000,000×0.07
    2×0.2＝3,456,000），上訴人僅請求2,865,000元等情，惟
    被上訴人除於原審98年12月9日言詞辯論時自認573,000元部
    分（見原審卷第47頁）外，餘均否認之，並以前揭情詞置辯
    。從而，本件所應審究者即為：被上訴人依約應給付上訴人
    已履行之勘測規劃費用究為2,865,000元抑或573,000元？茲
    說明如下：
  (一)上開第0950076939號函文，係被上訴人向經濟部水利署請求
    擴大補助系爭工程經費所發，惟嗣經該水利署第五河川局於
    96年8月8日以水五規字第09650083770號函覆，其說明二稱
    「本次提送報告書如係為結案，請貴府自本權責核辦。」，
    有該函文1紙在卷可稽（見原審卷第26頁），被上訴人乃於
    同年月21日以府水利字第0960119100號函覆經濟部水利署敘
    明本案將由被上訴人本依權責自行核定並呈後續結案事宜，
    亦有該函文1紙在卷可稽（見原審卷第27頁）。稽上，足見
    水利署並未核定補助系爭工程經費240,000,000元。再揆之
    系爭契約第2條規定上訴人就本案工作內容包括勘測規劃、
    工程勘測設計及工程監造等三項，亦即主要係負責本案施工
    前準備工作即工程勘測規劃、設計及施工時之監造，並非負
    責本案工程之主體施作，則其服務費並非等同本案總工程費
    。因此，系爭契約第4條規定服務費用依「『實際』建造結
    算工程費」百分之七點二計算，而非規定依被上訴人向上級
    機關聲請補助系爭工程經費為標準。參以被上訴人陳稱：本
    件工程權責單位是被上訴人，但由中央補助，一般工程經費
    有經過議會，但設計不用，一般工程取得經費後才會成案，
    本件是先取得規劃經費2,865,000元，當初簽約金額也是2,8
    65,000元，當時招標決標金額都是2,865,000元等語（見原
    審卷第59、60、63頁），並提出決標金額為2,865,000元之
    決標公告1份（見原審卷第55頁），上訴人對之並不爭執（
    見原審卷第52頁），足見本案總報酬經費應為2,865,000元
    無訛。
  (二)上訴人固然主張：是審查會會議結論要求做到240,000,000
    元，我們依據審查會去做勘測的云云（見原審卷第58頁），
    惟被上訴人否認之，並辯稱：依據上訴人的規劃他們是作的
    更細緻，上訴人沒有要求增加經費，我們也沒有變更契約的
    金額。但外聘的委員有提到哪裡要做的更完善，上訴人才依
    據委員的提議作的更細緻等語（見原審卷第60頁）。查上訴
    人所指要求做到240,000,000元之審查會結論為94年9月27
    日審查會陳委員之第3點建議、95年8月24日審查會黃金山
    委員之第2點建議、95年11月22日審查會黃金山委員第1點
    建議（見原審卷第62頁），然上開之建議為：「抽水站設
    置後之淹水分析成果採以12cms之淹水分析，不應用16cms之
    分析結果，避免縣政府誤以為設計標準為16cms。」等語，
    之建議為：「依簡報第16頁的表所示，於抽水量12cms時
    ，如依易淹水計畫標準，50年頻率洪水部落應不淹水，為依
    該表，50年頻率不抽水時，淹水面積為112.96ha，改善後為
    86.10ha，減少淹水面積為26.86ha，淹水深度由2.41m減至
    1.91m，改善僅0.5m，而淹水之26.86ha是否均為村莊，全面
    性而言，淹水深度2.41m與淹水深度1.91m，似乎並無太大差
    別。」等語，之建議則為：「改善計畫不完善，如先行同
    意抽水站的興建，必須先確保其改善效果可使部落不淹水，
    因此，12cms抽水站實施完成後，其改善效果，需能保護10
    年淹水區內之村莊部落，故必須要有配套措施，始能達到易
    淹水改善計畫村落不淹水之要求。」等語，此有各該次審查
    會會議記錄在卷可憑（見原審卷第68-70頁），足見審查委
    員並未建議增加勘測範圍、難度，更未提及要將本案之經費
    提高為240,000,000元，故上訴人上開主張，要難憑採。
  (三)按系爭契約第4條約定:「服務費用(一)甲方給付乙方之工程勘
    測設計服務費依實際建造結算工程費百分之七點二計算（勘
    測規劃20%、設計40%、監造40%，有分段計算標準，按附表
    之比例計算)。...」而本案系爭契約總工程費為50,000,000
    元係屬概估值，兩造對此金額並不爭執（見原審卷第58頁）
    ，因此，本件服務費依實際建造結算工程費百分之七點二計
    算，換算服務費率為2,865,000元，而被上訴人即以此金額
    為本件招標決標公告之金額，足見本案總報酬經費應為2,86
    5,000元，此為本院如上述所認定。今上訴人僅完成本案三
    項工作之一，即勘測規劃（見原審卷第61頁），則依上開契
    約約定，被上訴人給付上訴人之工程勘測設計服務費用為契
    約總報酬經費2,865,000元之20%，計573,000元（計算式：2
    ,865,000×0.2＝573,000），殆無疑議。
五、綜上所述，上訴人依系爭契約第13條第1項第3款之規定，請
    求被上訴人應給付上訴人2,865,000元，其中573,000元部分
    ，為有理由，應予准許；逾此部分之請求，為無理由，應予
    駁回，其假執行之聲請，亦失所附麗，應併予駁回。原審就
    上開應准許之部分，為上訴人勝訴之判決，及依兩造之聲請
    酌定擔保金額為准、免假執行之宣告，並就不應准許部分為
    上訴人敗訴之判決，及駁回其假執行之聲請，經核認事用法
    並無不合。上訴人上訴意旨，仍執陳詞，指摘原判決上開為
    上訴人敗訴之判決及駁回假執行宣告等部分有不當之處，求
    予廢棄改判如其上訴聲明，為無理由，應駁回其上訴。
六、本件事證已臻明確，兩造其餘主張陳述及所提之證據，經本
    院審酌後，核於本件判決之結果均無影響，自毋庸一一論列
    ，附此敘明。
七、據上論結，本件上訴為無理由，依民事訴訟法第449條第1項
    、第78條，判決如主文。
中    華    民    國    99    年    6    月     8     日
                  民事第三庭    審判長法  官  黃崑宗
                                      法  官  蘇重信
                                      法  官  王浦傑
上為正本係照原本作成。
如對本判決上訴，須於判決送達後20日內向本院提出上訴狀，未
表明上訴理由者，應於上訴後20日內，向本院提出理由書（須附
繕本）。依法須繳納裁判費並應委任律師為訴訟代理人，始得上
訴。
中    華    民    國    99    年    6     月    9     日
                                      書記官  廖英琇
【附記】
民事訴訟法第466條之1：
(1)對於第二審判決上訴，上訴人應委任律師為訴訟代理人。但上
  訴人或其法定代理人具有律師資格者，不在此限。
(2)上訴人之配偶、三親等內之血親、二親等內之姻親，或上訴人
  為法人、中央或地方機關時，其所屬專任人員具有律師資格並
  經法院認為適當者，亦得為第三審訴訟代理人。
民事訴訟法第466條之2第1項：
  上訴人無資力委任訴訟代理人者，得依訴訟救助之規定，聲請
  第三審法院為之選任律師為其訴訟代理人。

司法院資訊處製作；財團法人民間司法改革基金會備份。
